ACORDAO-COMPLETO-2552043

ACÓRDÃO 7960/2022 ATA 40/2022 - PRIMEIRA CÂMARA

VISTOS, relatados e discutidos estes autos de embargos de declaração opostos ao Acórdão 16697/2021-TCU-Primeira Câmara, 
ACORDAM os Ministros do Tribunal de Contas da União, reunidos em sessão da Primeira Câmara, ante as razões expostas pelo relator, em:
9.1. nos termos dos arts. 32, inciso II, e 34 da Lei 8.443/1992, conhecer do presente recurso quanto ao sr. José Carlos Lyra de Andrade; 
9.2. não conhecer dos presentes embargos quanto ao Departamento Regional do Sesi no Estado de Alagoas (Sesi/AL) ;
9.3. quanto ao mérito, negar provimento ao recurso, mantendo inalterados os termos do acórdão recorrido; e
9.4. dar ciência ao recorrente.

Embargos de declaração opostos à decisão que negou provimento a recurso de reconsideração.

Primeira Câmara

3. Recorrentes: José Carlos Lyra de Andrade (XXX.849.024-XX) e Departamento Regional do Sesi no Estado de Alagoas (Sesi/AL)

13.1. Ministros presentes: Walton Alencar Rodrigues (Presidente), Benjamin Zymler (Relator), Vital do Rêgo e Jorge Oliveira.
13.2. Ministro-Substituto presente: Weder de Oliveira.

BENJAMIN ZYMLER

Ministro Benjamin Zymler

Adoto como relatório, com alguns ajustes de forma, a instrução elaborada no âmbito da Secretaria de Recursos (Serur) , inserta à peça 263:
"INTRODUÇÃO
Examina-se embargos de declaração (peça 258) opostos, em conjunto, pelo Sr. José Carlos Lyra de Andrade e pelo Departamento Regional do Sesi no Estado de Alagoas (Sesi/AL) em face do Acórdão 16697/2021-TCU-Primeira Câmara (peça 250) , relator Ministro Benjamin Zymler, que apreciou recurso de reconsideração interposto em face do Acórdão 7311/2020-TCU-Primeira Câmara (peça 208) , relator Ministro Weder de Oliveira.
Eis o teor do Acórdão 16697/2021-TCU-Primeira Câmara:
'9. Acórdão:
VISTOS, relatados e discutidos estes autos de recurso de reconsideração interposto contra o Acórdão 7311/2020-TCU-Primeira Câmara, 
ACORDAM os Ministros do Tribunal de Contas da União, reunidos em sessão da Primeira Câmara, diante das razões expostas pelo relator, em:
9.1. com fulcro nos arts. 32, inciso I, e 33 da Lei 8.443/1992, conhecer do recurso de reconsideração interposto pelo sr. José Carlos Lyra de Andrade e pelo Departamento Regional do Serviço Social da Indústria no Estado de Alagoas (Sesi/AL) ;
9.2. quanto ao mérito, negar-lhe provimento, mantendo inalterado o acórdão recorrido; e
9.3. dar ciência deste acórdão aos recorrentes.'
HISTÓRICO
Cuidam os autos de processo de prestação de contas anual do Sesi/AL, relativo ao exercício de 2015.
Após o desenvolvimento dos autos, a Primeira Câmara deste Tribunal, por meio do Acórdão 7.311/2020 (peça 208) , julgou 'irregulares as contas do Sr. José Carlos Lyra de Andrade, com fundamento nos arts. 1º, I, e 16, III, 'b', da Lei 8.443/1992, c/c os arts. 1º, I, e 209, II, do RI/TCU' (vide subitem 9.1 do decisum) e aplicou-lhe multa de R$ 40.000,00, tendo em vista que 'houve reincidência no cometimento, pelo diretor regional, da referida falha no exercício em análise, tendo havido, ainda, descumprimento de determinação feita à entidade, mediante o já mencionado Acórdão 348/2010-TCU-Plenário' (vide item 21 do voto condutor do decisum - peça 209) .  
O Acórdão 7311/2020-TCU-Primeira Câmara foi mantido pelo Acórdão 16697/2021-TCU-Primeira Câmara, Rel. Ministro Benjamin Zymler (peça 250) , em recurso de reconsideração.
Nesta fase processual, cumpre-nos examinar os embargos de declaração opostos, em conjunto, pelo Sr. José Carlos Lyra de Andrade e pelo Sesi/AL (peça 258) .
ADMISSIBILIDADE
Os embargos de declaração foram conhecidos, com fundamento nos arts. 32, inciso II, e 34 da Lei 8.443/1992 c/c o art. 287 do RITCU, por meio do despacho do Exmo. Ministro Benjamin Zymler (peça 261) .
Primeiramente, faz-se oportuno apresentar breves considerações sobre a admissibilidade dos embargos em relação ao Sesi/AL.
A sucumbência do Sesi/AL está relacionada ao subitem 9.7 do Acórdão 7311/2020-TCU-Primeira Câmara, no qual se determinou que o Departamento Regional estabelecesse, em normativo, a obrigatoriedade de que toda concessão de patrocínio fosse precedida da análise da relação custo-benefício da ação, da adequabilidade dos valores pleiteados, da pertinência do objeto a ser patrocinado com os objetivos institucionais do Sesi, bem como fossem exigidos e devidamente analisados, nas prestações de contas, o retorno institucional do patrocínio concedido, bem como os documentos financeiros e fiscais comprobatórios da boa aplicação dos recursos por parte dos entes patrocinados, informando ao Tribunal no prazo de 180 (cento e oitenta) dias.
Os embargantes requerem, ao final, que 'sejam admitidos e providos os presentes embargos de declaração para, supridas as omissões apontadas, a ele conferir efeito modificativo de modo a alterar a v. decisão embargada, julgando regulares as contas do embargante e tornando sem efeito a multa aplicada' (peça 258, p. 11) .
Como se vê, o Sesi/AL não requer a modificação do subitem 9.7 do Acórdão 7311/2020-TCU-Primeira Câmara em nenhuma parte dos embargos. Essa entidade também não pede esclarecimento de obscuridade, eliminação de contradição, supressão de omissão ou correção de erro material, seja quanto à fundamentação seja quanto à parte dispositiva da deliberação recorrida.
Ademais, esclarece-se que o Sesi/AL não possui legitimidade para recorrer do subitem 9.5 do decisum que aplicou multa ao diretor da entidade. É que a multa cominada possui caráter personalíssimo, ou seja, somente aquele que sofreu a sanção pecuniária possui legitimidade para se insurgir contra essa modalidade sancionatória. 
Em face do acima exposto, e considerando que o Sesi/AL não recorre da determinação contida no subitem 9.7 do Acórdão 7311/2020-TCU-Primeira Câmara, propõe-se o conhecimento dos presentes embargos somente em relação ao Sr. José Carlos Lyra de Andrade.
MÉRITO                                                                                                                                                                                                                                                                                                                                                                                                                                                                                                                                                                                                                                                                                                                                                                                                                                                                                                                                                                                                                                                                                                                                                                                                                                                                                                                                                                                                                                                                                                                                                                                                                                                                                                                                                                                                                                                                                                                                                                                                                                                                                                                                                                                                                                                                                                                                                                                                                                                                                                                                                                                                                                                                                                                                                                                                                                                                                                                                                                                                                                                                                                                                                                                                                                                                                                                                                                                                                                                                                                                                                                                                                                                                                                                                                                                                                                                                                                                                                                                                                                                                                                                                                                                                                                                                                                                                                                                                                                                                                                                                
Delimitação 
Constitui objeto dos presentes embargos definir se:
a) houve omissão sobre a nulidade do Acórdão 7311/2020-TCU-Primeira Câmara; 
b) houve omissão quanto ao art. 28 da Lei 13.655/2018 e quanto às circunstâncias práticas que condicionaram a conduta do Diretor Regional do Sesi/AL; e
c) ocorreu equivocada dosimetria da multa.
Da análise da pretensa omissão sobre a nulidade do Acórdão 7311/2020-TCU-Primeira Câmara (peça 258, p. 3-4) 
José Carlos Lyra de Andrade transcreve (p. 3) excerto das ciências contidas no subitem 9.8.5 do Acórdão 7.311/2020-1ªCâmara, alega que 'foi notificado por intermédio do Ofício 99/2018-TCU/SECEX (peça 181) e o SESI AL foi chamado aos autos pelo Ofício Fiscalis 32/2018'; que 'não há em nenhum dos dois atos qualquer menção ao Instituto Origami ou solicitação de justificativa especificamente acerca do Cine Sesi Cultural', para sustentar que 'a decisão do Acórdão 7311/2020-TCU-Primeira Câmara desbordou das citações e, por tal motivo, é nula' (p. 3) .
Assevera que 'ao apreciar a prestação de contas, essa egrégia Primeira Câmara deveria ater-se aos limites das notificações correspondentes à apuração. Todavia, além de punir o embargante por itens que não constaram da notificação, este ato (peça 181) peca pela generalidade e padece de vício insanável, vez que não descreve as condutas praticadas pelo embargante que seriam irregulares' (p. 3) .
Aduz que 'esse defeito grave e insanável impossibilitou o exercício da ampla defesa' e que, por ser 'matéria de ordem pública, pode ser conhecida a qualquer tempo, conforme consigna expressamente o enunciado da Jurisprudência Selecionada desse egrégio Tribunal de Contas (Acórdão 271/2019-TCU-Plenário) ' (p. 4) .
Requer, então, que seja reconhecida a nulidade do Acórdão 7311/2020-TCU-Primeira Câmara e, via de consequência, do Acórdão 16697/2021-TCU-Primeira Câmara, que o substituiu.
Análise
Como se vê, o diretor do Sesi/AL alega nulidade do Acórdão 7311/2020-TCU-Primeira Câmara e não do Acórdão 16697/2021-TCU-Primeira Câmara, por entender que fora condenado por irregularidades nas quais não teria sido objeto de audiência. 
Não obstante o embargante apontar omissão na decisão a quo e não no Acórdão 16697/2021-TCU-Primeira Câmara, que apreciou o recurso de reconsideração, faz-se mister trazer à baila voto condutor do Acórdão 271/2019-TCU-Plenário proferido pelo Ministro Bruno Dantas:
' 5. A doutrina e a jurisprudência admitem, ainda, a oposição de embargos de declaração com o fim de arguir matérias de ordem pública que não foram tratadas na decisão embargada, mesmo que elas não tenham sido suscitadas anteriormente nos autos. Esse entendimento decorre do fato de que não existe preclusão das questões de ordem pública, as quais podem ser conhecidas em qualquer tempo e grau de jurisdição, independentemente de arguição das partes. É um poder dever do julgador se pronunciar sobre essas questões, de modo que, existindo alguma matéria de ordem pública nos autos que deixou de ser apreciada, ocorre a omissão (nessa linha cito, do STJ, os Embargos de Declaração no REsp 1717019/RJ, e, deste Tribunal, os Acórdãos 1.195/2009 e 257/2006, ambos da Primeira Câmara) .'
Nesse sentido, cabe avaliar se procede ou não a nulidade pleiteada pelo Sr. José Carlos Lyra de Andrade. O diretor foi chamado em audiência, no que interessa, por meio do Ofício 99/2018-TCU/Secex-AL (peças 181-182) , para apresentar razões de justificativas referentes às seguintes irregularidades relacionadas à concessão de patrocínio:
'a) Processo de recrutamento e seleção de pessoal em desconformidade com os normativos internos da UJ, notadamente a Resolução Sesi/Conselho Nacional 1/2009, e eivado das seguintes impropriedades (item 2.1.1.3 do relatório de auditoria) : (...) 
b) Impropriedades nas concessões de patrocínio do Sesi/AL, contrariando a Política de Patrocínio para o Sesi e a jurisprudência do TCU (item 3.2.1.1 do Relatório de Auditoria) , notadamente, em virtude dos seguintes fatos: 
b.1) ausência de um procedimento formal de análise das propostas de patrocínio, que compreenda a relação custo/benefício dos projetos e a estreita relação entre o objeto patrocinado e os objetivos institucionais da entidade patrocinadora, o que contraria princípios da Administração Pública a que estão sujeitas as entidades do Sistema S, como o da transparência, e que não observa a jurisprudência do TCU, que é no sentido de que a metodologia de análise das propostas de patrocínio deve basear-se em critérios claros e objetivos para a seleção das ações de marketing mercadológico, ponderando a relação custo/benefício da ação (Acórdão 1318/2011-TCU-Segunda Câmara, da relatoria do Ministro Substituto André de Carvalho) e da importância de o patrocinador efetuar análises detalhadas e documentadas da adequabilidade dos valores pleiteados pela patrocinada (Acórdão 545/2015-TCU-Plenário, da relatoria do Ministro Raimundo Carreiro) ;
b.2) patrocínio concedido sem que houvesse especificação completa do projeto a ser patrocinado, com a descrição detalhada das ações a serem realizadas, com prazos definidos, custos totais e de patrocínio, especificações e retorno oferecido pelo patrocinado ao Sesi/AL, pelo patrocínio concedido (falha observada em 75% dos casos examinados pelo Controle Interno) ; 
b.3) não obediência ao prazo de noventa dias de antecedência para solicitação do patrocínio, contrariando a norma Política de Patrocínios do Sesi/AL (falha observada em 50% dos casos examinados pelo Controle Interno) e pagamento ocorrido antes da realização do evento (falha constatada em 62,5% dos casos) ; 
b.4) ausência de avaliação da prestação de contas apresentada pelo patrocinado, quanto ao alcance dos objetivos e ao retorno institucional, para o Sesi, pelo patrocínio concedido (falha observada em 100% dos casos) ; 
b.5) comprovação dos gastos em desacordo com o normativo do Sesi/AL (em 68,75% dos patrocínios analisados (falha observada em 100% dos casos examinados) ; e
b.6) desvio de finalidade na aplicação de recursos com o patrocínio concedido à Associação dos Cronistas Desportivos de Alagoas - ACDA, no valor de R$ 50.000,00, tendo em vista que o evento patrocinado foi realizado para tratar de assuntos ligados diretamente à categoria dos jornalistas, radialistas e comunicadores do esporte, sem constar, dentre os objetivos, nada ligado à finalidade institucional do Sesi/AL e que justificasse o aporte de recursos pela entidade, contrariando, inclusive, determinação do TCU expedida à unidade pelo subitem 9.7.5 do Acórdão 348/2010-TCU-Plenário, quando do julgamento das contas dos dirigentes do Sesi/AL, relativas ao exercício de 2003.' (Grifos acrescidos) 
Como se vê, o diretor foi chamado em audiência em face de um conjunto de ocorrências na área de patrocínios do Sesi/AL, fato que revelou gravidades suficientes para ensejar a sanção pecuniária, e não especificamente sobre as falhas na Concorrência 4/2015, realizada para a contratação de empresa para execução do projeto Cine Sesi Cultural. 
Aliás, as irregularidades constatadas na contratação do Instituto Origami para a execução do projeto Cine Sesi Cultural foram recorrentes e observadas em outros departamentos regionais ao longo dos últimos anos, o que deu origem à necessidade de avaliação sistêmica dessas contratações (vide instrução da Secex/AL - peça 204, p. 2, item 6) , e ensejou, inclusive, a determinação constante no subitem 9.1.2 do Acórdão 2856/2016-TCU-Plenário, Rel. então Ministro Raimundo Carreiro.
Por outro lado, essas irregularidades descritas no item 20 da instrução supracitada foram analisadas no relatório e nos itens 14 a 24 do voto condutor do Acórdão 7311/2020-TCU-Primeira Câmara, bem como no relatório e nos itens 14 a 19 do voto condutor do Acórdão 16697/2021-TCU-Primeira Câmara.
Frisa-se que as contas do diretor do Sesi/AL, relativas ao exercício de 2015, foram julgadas irregulares, com fundamento nos arts. 1º, inciso I, e 16, inciso III, alínea 'b', da Lei 8.443/1992, c/c os arts. 1º, inciso I, e 209, inciso II, do RI/TCU, em face desse conjunto de irregularidades que maculou a sua gestão.
Esclarece-se, ainda, que a ciência contida no subitem 9.8.5 e seus subitens foi direcionada ao Departamento Regional do Serviço Social da Indústria no Estado de Alagoas sobre diversas impropriedades (vide subitens 9.8.1, 9.8.2, 9.8.3, 9.8.4 e subitem 9.8.5) e não somente sobre as falhas na Concorrência 4/2015, realizada para a contratação de empresa para execução do projeto Cine Sesi Cultural.
Em face do acima exposto, conclui-se que não houve qualquer nulidade no Acórdão 7311/2020-TCU-Primeira Câmara, tampouco no Acórdão 16697/2021-TCU-Primeira Câmara, pois o diretor do Sesi/AL foi multado em decorrência das irregularidades pelas quais fora chamado em audiência. 
Da análise da pretensa omissão quanto ao art. 28 da Lei 13.655/2018 (peça 258, p. 4-7) e das circunstâncias que condicionaram as ações do diretor do Sesi/AL
José Carlos Lyra de Andrade assere que 'a decisão embargada concluiu pela irregularidade das contas e aplicação de multa com apoio em conceitos abstratos e premissas equivocadas, sem vestígio algum de que o primeiro embargante tivesse efetivamente contribuído para eventuais equívocos, com dolo ou culpa' (p. 4) .
Aduz que 'o aresto embargado foi omisso quanto ao art. 28 da citada Lei nº 13.655/2018, que alterou substancialmente o Decreto-lei nº 4.657, de 19421 (p. 5, grifos no original) .
Alega que 1a jurisprudência do Tribunal de Contas da União exige, para o exercício do poder sancionatório e responsabilização, pelo menos, a existência de erro grosseiro, perceptível por pessoa com diligência abaixo do normal ou que poderia ser evitado por pessoa com nível de atenção aquém do ordinário, decorrente de grave inobservância de dever de cuidado (Acórdão 2.391-Plenário, BENJAMIN ZYMLER) 1 (p. 6) .
Diz que 1para imputar responsabilidade ao agente público, é fundamental a demonstração por meio de fatos, além da existência do comportamento ilícito, a comprovação do dolo ou da culpa grave, veredas por onde o primeiro embargante não caminhou1 (p. 6) .
Transcreve (p. 6) entendimento contido no Acórdão 2322/2010-TCU-Primeira Câmara, Rel. Ministro Walton Alencar Rodrigues, e alega ser 1desproporcional atribuir erro grosseiro ao primeiro embargante, quando se sabe que os procedimentos impugnados tramitaram pelas unidades administrativas competentes do Sesi que, por sua vez, orientaram a conduta do gestor de boa-fé' (p. 6) .
 Requer que suas contas sejam julgadas regulares com ressalvas, assim com as contas dos demais responsáveis, em face da identidade de situações, da ausência de culpa ou dolo em sua conduta, bem como pela ausência de prejuízo aos cofres públicos.
Questiona qual seria o elemento subjetivo caracterizador da sua ação ou omissão culposa, e aduz que haveria omissão do decisum, pois 'não há na decisão embargada qualquer referência a estes pontos' (p. 7) .
Colaciona (p. 7) excerto da doutrina de Floriano Marques Neto e Rafael de Freitas sobre a Lei 13.655/2018, argui que não basta presumir a responsabilidade e alega que, para que 'pudesse ser castigado, deveria, necessariamente, ter agido com dolo ou culpa grave e isso não se configurou no presente caso' (p. 7) .
Requer, então, que os embargos sejam acolhidos com 'efeitos infringentes a fim de alterar o acórdão embargado e julgar as contas do embargante regulares com ressalvas' (p. 7) .
O diretor do Sesi/AL transcreve o art. 22 da Lei 13.655/2018 e sustenta que 'a douta decisão embargada silenciou sobre as circunstâncias práticas que limitaram e condicionaram a ação do primeiro embargante que não tinha motivos para duvidar das orientações das áreas responsáveis' (p. 8) . 
Argui que é 'notório que nenhum gestor, seja ele de instituição pública e privada, abandona as suas funções para esquadrinhar os atos de seus subordinados, percorrendo as unidades administrativas para folhear e estudar centenas de processos' (p. 9) .
Conclui que 'o v. aresto embargado se omitiu acerca das circunstâncias práticas que limitaram e condicionaram o comportamento do primeiro embargante, eximindo-se de aferi-lo no contexto administrativo em que se deu' (p. 9) . 
Análise
O Sr. José Carlos Lyra de Andrade não fez quaisquer referências às palavras 'culpa', 'dolo', 'erro grosseiro' ou à Lei 13.655/2018 em sede de recurso de reconsideração.  
Na peça recursal de 8 laudas (peça 236) , constam tão somente argumentos relacionados à não submissão do Sesi/AL às regras aplicáveis à Administração Pública, bem como a alegação de que as inconsistências seriam, essencialmente, de ordem meramente procedimentais, referentes a aspectos formais, insuficientes a ensejar irregularidade nas contas do diretor da entidade. Esses argumentos foram analisados pela Secretaria de Recursos deste Tribunal (peças 245 e 246) e, sobretudo, pelo Ministro Benjamin Zymler que deixou assente no voto (peça 251) condutor do decisum que:
'9. Com efeito, a análise empreendida pela Serur, a qual adoto como razões de decidir, enfrentou com bastante propriedade as razões recursais submetidas a este Tribunal e deixou assente que remanescem incólumes os fundamentos que levaram à prolação do Acórdão 7311/2020-TCU-Primeira Câmara. 
10. Os argumentos recursais giram em torno da alegação de que o Sesi/AL, por não integrar a Administração Pública e por ser entidade privada, não geriria recursos públicos, o que afastaria a exigência de prestação de contas. 
11. Todavia, esta Corte de Contas possui entendimento pacificado há algum tempo no sentido de que os serviços sociais autônomos se sujeitam ao controle do TCU, uma vez que administram recursos públicos de natureza tributária, advindos de contribuições parafiscais e destinados ao atendimento de fins de interesse público. Em decorrência da natureza pública desses recursos, estão as entidades integrantes do denominado "Sistema S" submetidas ao controle externo exercido por este Tribunal, nos termos do art. 5º, inciso V, da Lei 8.443/1992, e a elas se aplicam os princípios que regem a Administração Pública, nominados no caput do art. 37 da Constituição Federal. A título exemplificativo, citam-se os Acórdão 1507/2020-TCU-Plenário, 2.079/2015-Plenário, 1.770/2013- Plenário e 3.044/2009-Plenário, dentre outros. 
12. Do mesmo modo, sobre a suposta incompetência do TCU para julgar as contas do Sesi/AL, ao fundamento de que se cuida de entidade de natureza jurídica privada, cabe ressaltar que essa tese não encontra aderência na jurisprudência desta Corte de Contas. Dessa linha não destoa o Supremo Tribunal Federal (STF) , consoante excertos de julgado abaixo transcrito: (...) 
13. Como se percebe, há plena possibilidade jurídica de esta Corte exercer a sua jurisdição de contas sobre as entidades do 'Sistema S', porquanto, apesar da natureza privada, prestam serviços de interesse público ou social e são beneficiadas com recursos decorrentes de contribuições parafiscais (receita pública) , motivo pelo qual devem prestar contas a este Tribunal e à sociedade. 
14. Especificamente acerca de patrocínios, este Tribunal já decidiu no sentido de que é caracterizado como desvio de finalidade o patrocínio, pelas entidades do 'Sistema S', de eventos que não guardam pertinência com os objetivos institucionais das entidades, o que enseja a condenação dos responsáveis ao ressarcimento ao Erário. Embora não pertençam à Administração Pública, tais entidades devem respeitar seus princípios, dentre eles o princípio da finalidade, principalmente quando se estiver diante da utilização de recursos arrecadados sob a forma de contribuições sociais, revestidos da natureza de tributo (vide Acórdão 3232/2020-TCU-Plenário, 2.509/2014-Plenário e 155/2013-Plenário) . 
15. In casu, restou evidenciada gestão pouco diligente do Sesi/AL diante das fragilidades no processo que dá origem às decisões de concessão de patrocínio, com relevantes ofensas às regras internas da entidade. 
16. Como bem relembrou a Serur, a falta de relação entre o objeto patrocinado e os objetivos institucionais da entidade patrocinadora já foi detectada por ocasião do exame da prestação de contas do Sesi/AL relativas ao exercício de 2003, quando o sr. José Carlos Lyra de Andrade teve suas contas julgadas irregulares, com aplicação da multa prevista no art. 58, inciso I, da Lei 8.443/1992 (Acórdão 348/2010-TCU-Plenário) . Naquela oportunidade, foi expedida a seguinte determinação à entidade: '9.7.5. abstenha-se de realizar despesas que não se harmonizem com os objetivos institucionais da entidade, bem como aquelas que se destinem a apoiar atividades de interesse específico ou preponderante de outra classe ou entidade, especialmente patronal, cujos benefícios não importem claramente em aprimoramento profissional ou na promoção social dos trabalhadores na indústria'. (...) 
18. Foi observado, por exemplo, que, em 100% das concessões de patrocínio que compuseram a amostra examinada pelo órgão de controle interno na auditoria da prestação de contas do Sesi/AL do exercício de 2015, a entidade não realizou a avaliação da relação do custo/benefício dos patrocínios concedidos, não avaliou as prestações de contas apresentadas pelos patrocinados e tampouco se houve o alcance dos objetivos e o retorno ao Sesi/AL pelo patrocínio concedido. 
19. Outra falta recorrente, que abrangeu 75% da amostra analisada pela Controladoria-Geral da União, residiu na concessão de patrocínios sem a especificação completa do projeto a ser patrocinado. Não havia a descrição detalhada das ações a serem realizadas, dos prazos, dos custos totais e de patrocínio, e nem das especificações e retorno oferecidos pelo patrocinado ao Sesi/AL. Já em outros casos, não houve a comprovação dos gastos pelo patrocinado, segundo as normas do Sesi (68,75% dos patrocínios analisados) . 
20. Considerando que os recorrentes não carrearam aos autos quaisquer elementos ou justificativas que pudessem descaracterizar as irregularidades apuradas, não há como infirmar as conclusões obtidas na deliberação vergastada.'
Como se vê, não houve omissão em relação aos argumentos apresentados pelo Sr. José Carlos Lyra de Andrade e pelo Sesi/AL quando da interposição do recurso de reconsideração (peça 236) . 
Naquela oportunidade, a 1ª Câmara deste Tribunal deixou assente que as entidades do Sistema S, por gerirem recursos públicos e estarem sujeitas, portanto, aos princípios constitucionais inerentes à atividade administrativa, são obrigadas a exigir prestação de contas, física e financeira, dos valores transferidos a entidades privadas por meio de contratos de patrocínio; bem como os terceiros patrocinados estão obrigados a prestá-las, por força do art. 70 da Constituição Federal. 
Ademais, demonstrou que, embora não pertençam à Administração Pública, as entidades do Sistema 'S' devem respeitar seus princípios, entre os quais se insere o princípio da finalidade, principalmente quando se estiver diante da utilização de recursos arrecadados sob a forma de contribuições sociais, revestidos da natureza de tributo. 
O Sr. José Carlos Lyra de Andrade não fez quaisquer referências as palavras 'culpa', 'dolo', 'erro grosseiro' ou à Lei 13.655/2018 em sede de recurso de reconsideração. Logo, não há que se falar em omissão em relação à não análise da culpabilidade do diretor do Sesi/AL à luz da Lei 13.655/2018, até porque o exame de culpabilidade não é matéria de ordem pública, diferentemente da prescrição que, não obstante não ter sido pleiteada, foi examinada quando da prolação do Acórdão 16697/2021-TCU-Primeira Câmara. 
Não obstante, esclarece-se, nessa oportunidade, o exame da culpabilidade do Sr. José Carlos Lyra de Andrade à luz dos arts. 22 e 28 da Lei 13.655/2018, somente trazidos à baila em sede de embargos.
Em síntese, o novel argumento do diretor do Sesi/AL é de que não agiu com dolo, tampouco com erro grosseiro. 
Pois bem. No exame da culpabilidade, deve-se considerar as inovações trazidas ao ordenamento jurídico por meio da Lei 13.655/2018, que deu novos contornos ao Decreto-Lei 4.657/1942 (Lei de Introdução às normas do Direito Brasileiro) . 
A questão nodal, então, consiste em saber se pode ser atribuída culpa grave (erro grosseiro) ao diretor do Sesi/AL, em face das irregularidades descritas no item 20 desta instrução. 
Inicialmente, faz-se mister elucidar o conceito de 'erro grosseiro' para fins de responsabilização do agente público. Para tal, apresenta-se abaixo o conteúdo do art. 28 da Lei de Introdução às Normas do Direito Brasileiro - LINDB (Decreto-Lei 4.657/1942) , com a redação dada pela Lei 13.655/2018, verbis: 
'Art. 28.  O agente público responderá pessoalmente por suas decisões ou opiniões técnicas em caso de dolo ou erro grosseiro'  (grifos acrescidos) .
Como se vê, a LINDB é cristalina e estatui que o agente público responderá (e não poderá responder) pessoalmente por erro grosseiro. Todavia, não o conceituou. 
O Decreto 9.830/2019, por meio do § 1º do art. 12, é que trouxe o conceito de erro grosseiro. Eis o teor do dispositivo que regulamentou o disposto nos arts. 20 ao 30 da LINDB:
'Responsabilização na hipótese de dolo ou erro grosseiro
Art. 12. O agente público somente poderá ser responsabilizado por suas decisões ou opiniões técnicas se agir ou se omitir com dolo, direto ou eventual, ou cometer erro grosseiro, no desempenho de suas funções.
§ 1º Considera-se erro grosseiro aquele manifesto, evidente e inescusável praticado com culpa grave, caracterizado por ação ou omissão com elevado grau de negligência, imprudência ou imperícia.
§ 2º Não será configurado dolo ou erro grosseiro do agente público se não restar comprovada, nos autos do processo de responsabilização, situação ou circunstância fática capaz de caracterizar o dolo ou o erro grosseiro.
§ 3º O mero nexo de causalidade entre a conduta e o resultado danoso não implica responsabilização, exceto se comprovado o dolo ou o erro grosseiro do agente público.
§ 4º A complexidade da matéria e das atribuições exercidas pelo agente público serão consideradas em eventual responsabilização do agente público.
§ 5º O montante do dano ao erário, ainda que expressivo, não poderá, por si só, ser elemento para caracterizar o erro grosseiro ou o dolo.
§ 6º A responsabilização pela opinião técnica não se estende de forma automática ao decisor que a adotou como fundamento de decidir e somente se configurará se estiverem presentes elementos suficientes para o decisor aferir o dolo ou o erro grosseiro da opinião técnica ou se houver conluio entre os agentes.
§ 7º No exercício do poder hierárquico, só responderá por culpa in vigilando aquele cuja omissão caracterizar erro grosseiro ou dolo.
§ 8º O disposto neste artigo não exime o agente público de atuar de forma diligente e eficiente no cumprimento dos seus deveres constitucionais e legais.'
Por fim, transcreve-se excerto do recente voto, proferido pelo Exmo. Ministro Benjamin Zymler, condutor do Acórdão 4771/2019-TCU-Primeira Câmara, verbis:
'67.	Diante da gravidade da conduta e da culpabilidade dos responsáveis, conforme análise a seguir, julgo necessário, ainda, aplicar-lhes individualmente a multa do art. 57 da Lei nº 8.443/1992.
68.	Inicialmente, cabe destacar que as novas disposições da Lei de Introdução às Normas do Direito Brasileiro (LINDB) introduzidas pela Lei 13.655/2018 trouxeram novas balizas à atividade de aplicação de sanções administrativas e de correção de atos irregulares, inclusive na esfera controladora.
69.	Segundo os arts. 22 e 28 da LINB, recém introduzidos pela referida norma:
'Art. 22. Na interpretação de normas sobre gestão pública, serão considerados os obstáculos e as dificuldades reais do gestor e as exigências das políticas públicas a seu cargo, sem prejuízo dos direitos dos administrados.
§ 1º Em decisão sobre regularidade de conduta ou validade de ato, contrato, ajuste, processo ou norma administrativa, serão consideradas as circunstâncias práticas que houverem imposto, limitado ou condicionado a ação do agente.
§ 2º Na aplicação de sanções, serão consideradas a natureza e a gravidade da infração cometida, os danos que dela provierem para a administração pública, as circunstâncias agravantes ou atenuantes e os antecedentes do agente. (...) 
§ 3º As sanções aplicadas ao agente serão levadas em conta na dosimetria das demais sanções de mesma natureza e relativas ao mesmo fato.' (...) 
'Art. 28. O agente público responderá pessoalmente por suas decisões ou opiniões técnicas em caso de dolo ou erro grosseiro.' (grifos acrescidos) .
70. Conforme expus no voto condutor do Acórdão 2391/2018-TCU-Plenário, o erro grosseiro, para fins de responsabilização no âmbito desta Corte de Contas, é o que decorre de uma grave inobservância de um dever de cuidado, isto é, que foi praticado com culpa grave.
71.	 A propósito do tema, esse entendimento foi adotado no Decreto 9.830, de 10 de junho de 2019, que regulamentou os novos artigos da LINDB, cujo art. 12, § 1º dispôs o seguinte: 'considera-se erro grosseiro aquele manifesto, evidente e inescusável praticado com culpa grave, caracterizado por ação ou omissão com elevado grau de negligência, imprudência ou imperícia'.
72.	 Sem avançar em eventual discussão a respeito da aplicabilidade da norma infralegal à esfera controladora, o fato é que parece haver uma convergência na doutrina e na aplicação prática da nova lei, no sentido de que o parâmetro de responsabilização na esfera sancionadora é a culpa grave.
Como se vê, o Tribunal tem entendido que erro grosseiro é aquele praticado com culpa grave. 
Importante destacar, também, que este Tribunal considera que, para fins do exercício do poder sancionatório do TCU, pode ser tipificado como erro grosseiro  (art. 28 do Decreto-lei 4.657/1942) o descumprimento, sem a devida motivação, de determinação expedida pelo TCU, pois tal conduta revela grave inobservância do dever de cuidado, o que configura culpa grave, conforme entendimento contido nos Acórdãos Plenário 1.941/2019, Rel. João Augusto Ribeiro Nardes, e 2.028/2020, Rel. Ministro-Substituto Augusto Sherman Cavalcanti.
No caso concreto, o Ministro Benjamin Zymler demonstrou, no voto (peça 251) condutor do Acórdão 16697/2021-TCU-Primeira Câmara, que:
'16. (...) a falta de relação entre o objeto patrocinado e os objetivos institucionais da entidade patrocinadora já foi detectada por ocasião do exame da prestação de contas do Sesi/AL relativas ao exercício de 2003, quando o sr. José Carlos Lyra de Andrade teve suas contas julgadas irregulares, com aplicação da multa prevista no art. 58, inciso I, da Lei 8.443/1992 (Acórdão 348/2010-TCU-Plenário) . Naquela oportunidade, foi expedida a seguinte determinação à entidade: '9.7.5. abstenha-se de realizar despesas que não se harmonizem com os objetivos institucionais da entidade, bem como aquelas que se destinem a apoiar atividades de interesse específico ou preponderante de outra classe ou entidade, especialmente patronal, cujos benefícios não importem claramente em aprimoramento profissional ou na promoção social dos trabalhadores na indústria'.
Conclui-se que o diretor do Sesi/AL agiu com culpa grave (erro grosseiro) nas   concessões de patrocínio do Sesi/AL, na medida em que continuou descumprindo a determinação constante no subitem 9.7.5 do Acórdão 348/2010-TCU-Plenário, Rel. Ministro-Substituto Augusto Sherman Cavalcanti.
No que concerne às circunstâncias que condicionaram as ações do diretor do Sesi/AL, ressalto que é novel o argumento de que 'os atos do (...) embargante decorreram das orientações das respectivas áreas técnicas, onde previamente tramitaram os processos, não havendo motivação para punir num cenário de boa-fé, onde inexistiu culpa ou dolo e prejuízo ao Erário' (peça 258, p. 80) . Nesse sentido, não procede a alegação de que não se tem uma única e escassa palavra sobre a matéria. Se a questão não fora trazida em recurso de reconsideração, logicamente, não há que se falar em omissão.
Assim, as circunstâncias práticas ora alegadas pelo diretor do Sesi/AL (vide itens 36 a 38 desta instrução) não têm o condão de suprimir a sua responsabilidade. 
Da análise da dosimetria da multa
José Carlos Lyra de Andrade afirma que a decisão embargada o considerou 'reincidente no cometimento' da falta por ocasião do exame da prestação de contas do exercício de 2003, passados dezoito anos dos fatos e que 'tal raciocínio descamba para o absurdo, quando se verifica a existência das várias atenuantes acima relacionadas, as quais deveriam ter sido sopesadas na aplicação da multa, a teor do § 2º do art. 22 da Lei 13.655/2018' (p.10) .
 Aduz que 'não há justificativa para ter o (...) embargante como 'reincidente' no campo administrativo, quando na esfera criminal os efeitos nefastos de uma condenação anterior se extinguem em cinco anos, conforme estabelece o art. 64, I do Código Penal' (p. 10) .
Por fim, sustenta que a 'aplicação da multa no valor de R$ 40.000,00 atingiu níveis paroxísticos, sem que a verdadeira natureza da suposta infração e as circunstâncias atenuantes fossem consideradas e de quebra fosse incluída uma reincidência inexistente' (p. 10) .
Análise
A multa cominada ao diretor do Sesi/AL, no valor de R$ 40.000,00, teve por fundamento o art. 58, inciso I, da Lei 8.443/1992, o qual autoriza esta Corte aplicar multa ao responsável que teve as contas julgadas irregulares nos casos em que não tenha resultado débito, nos termos do parágrafo único do art. 19 da LOTCU.
Essa sanção pecuniária é valorada entre cinco e cem por cento do valor atualizado do montante estipulado no caput do art. 58, da Lei 8.443/1992 e, quando da prolação do Acórdão 16697/2021-TCU-Primeira Câmara, tinha como limite o valor de R$ 67.854,38, nos termos da Portaria 15, de 15/1/2021.
Portanto, à luz desses dispositivos, o valor aplicado de R$ 40.000,00 correspondente à aproximadamente 59% do valor máximo supramencionado; ou seja, dentro dos parâmetros legais e, por consectário lógico, dentro dos propósitos dos princípios da razoabilidade e da proporcionalidade, razão pela qual está legal e regimentalmente embasada. 
Por fim, cabe analisar o argumento do diretor do Sesi/AL de que a 1ª Câmara, quando da prolação do decisum, 'se equivocou com o conceito de reincidência exposto no art. 63 e no art. 64 do Código Penal, de aplicação subsidiária nesta sede de controle externo' (peça 258, p. 10) .
Primeiramente, ressalta-se que essa questão também somente fora trazida à baila nessa oportunidade. Assim, como os embargantes não apresentaram essa questão quando da interposição do recurso de reconsideração, não há que se falar em omissão do Acórdão 16697/2021-TCU-Primeira Câmara. 
De qualquer forma, esclarece-se que este Tribunal entende que não configura omissão apta ao acolhimento de embargos de declaração a ausência de indicação do critério utilizado para estipular o montante da multa, uma vez que, no âmbito do TCU, a dosimetria da pena tem como balizadores o nível de gravidade dos ilícitos apurados, com a valoração das circunstâncias fáticas e jurídicas envolvidas, e, eventualmente, a condição econômica do agente sancionado. O Tribunal não realiza dosimetria objetiva da multa, comum à aplicação de normas do Direito Penal, e não há um rol de agravantes e atenuantes legalmente reconhecido (v.g Acórdão 3259/2020-TCU-Plenário, Ministro-Substituto André Luís de Carvalho, e Acórdão 60/2021-TCU-Plenário, Ministro Benjamin Zymler) .
No caso concreto, o conjunto de irregularidades descritas no item 17 do voto condutor do decisum (peça 251, p. 3) é que ensejou a cominação da multa em R$ 40.000,00. No caso, não houve violação dos arts. 63 e 64 do Código Penal (CP) , que tratam da reincidência no âmbito penal, até porque o Ministro-Substituto Weder de Oliveira, não obstante o disposto no item 21 do seu voto (peça 209, p. 4) , não considerou, s.m.j, a determinação exarada no Acórdão 348/2010-TCU-Plenário para a dosimetria da sanção, mas sim a 'materialidade dos valores envolvidos, bem como da gravidade das falhas observadas' (vide item 23 do voto) .  
Pelo todo exposto, verifica-se, então, que a dosimetria aplicada se mostra bastante razoável e proporcional às graves irregularidades apontadas, além de se inserir perfeitamente na margem discricionária legalmente conferida a este Tribunal para a realização efetiva do controle externo no âmbito da administração pública federal.
CONCLUSÃO
Não houve qualquer nulidade quando da prolação do Acórdão 7311/2020-TCU-Primeira Câmara, tendo em vista que o diretor do Sesi/AL foi chamado em audiência, no que interessa, para apresentar razões de justificativas referentes às irregularidades relacionadas à concessão de patrocínio, sendo que foi multado em decorrência dessas irregularidades.
O Sr. José Carlos Lyra de Andrade não fez quaisquer referências às palavras 'culpa', 'dolo', 'erro grosseiro' ou à Lei nº 13.655/2018 em sede de recurso de reconsideração. Logo, não há que se falar em omissão em relação à não analise da culpabilidade do diretor do Sesi/AL à luz da Lei 13.655/2018, até porque o exame de culpabilidade não é matéria de ordem pública, diferentemente da prescrição que, não obstante não ter sido pleiteada, foi examinada no decisum embargado (Acórdão 16697/2021-TCU-Primeira Câmara) . 
Também não há que se falar em omissão na análise das circunstâncias que condicionaram as ações do diretor do Sesi/AL (§1º do art. 22 da LINDB) no Acórdão 16697/2021-TCU-Primeira Câmara, na medida em que o tema somente fora trazido à baila em sede de embargos. 
A dosimetria aplicada quando da sanção pecuniária imposta ao diretor do Sesi/AL se mostrou bastante razoável e proporcional às graves irregularidades apontadas, além de se inserir perfeitamente na margem discricionária legalmente conferida a esta Casa para a realização efetiva do controle externo no âmbito da administração pública federal.
PROPOSTA DE ENCAMINHAMENTO
Diante do exposto, submete-se à consideração superior a presente análise dos presentes embargos de declaração opostos, em conjunto, pelo Sr. José Carlos Lyra de Andrade e pelo Sesi/AL em face do Acórdão 16697/2021-TCU-Primeira Câmara, propondo:
a) conhecer dos embargos opostos pelo Sr. José Carlos Lyra de Andrade e, no mérito, rejeitá-los; 
b) não conhecer dos embargos opostos pelo Sesi/AL; e
c) dar ciência da deliberação que vier a ser proferida por esta Corte aos recorrentes e à Controladoria Regional da União no Estado de Alagoas."
2.	O diretor e o secretário da Serur endossaram a proposta acima (peças 264 e 265) .
	É o relatório.

Tania Rúbia da Silva Laurentino (13.257 OAB/AL).

Não atuou

EMBARGOS DE DECLARAÇÃO OPOSTOS À DECISÃO QUE CONHECEU E NEGOU PROVIMENTO A RECURSO DE RECONSIDERAÇÃO. CONHECIMENTO. AUSÊNCIA DE OMISSÃO, CONTRADIÇÃO OU OBSCURIDADE. REJEIÇÃO. CIÊNCIA.

PRESTAÇÃO DE CONTAS (PC)

Secretaria de Recursos (Serur)

Considerando que o exame de admissibilidade cinge-se ao cabimento do recurso, sem indagar sobre a existência, ou não, de omissão, contradição ou obscuridade, verifica-se que os argumentos apresentados pelos embargantes enquadram-se, em tese, no que dispõe o art. 34 da Lei 8.443/1992.
2.	Além disso, a notificação do sr. José Carlos Lyra de Andrade acerca do acórdão embargado concretizou-se no dia 13/10/2021 (peça 255) e o recurso foi protocolado em 20/10/2021. Dessa forma, o requisito da tempestividade também foi atendido.
3.	Logo, conheço dos presentes embargos de declaração quanto ao sr. José Carlos Lyra de Andrade, uma vez que estão presentes os requisitos específicos de admissibilidade previstos nos arts. 32 e 34 da Lei 8.443/1992 c/c o art. 287 do RITCU.
4.	Em relação ao Departamento Regional do Serviço Social da Indústria no Estado de Alagoas (Sesi/AL) , retifico o despacho de conhecimento preliminar exarado à peça 261.
5.	Como bem pontuou a Serur, a sucumbência do Sesi/AL está relacionada ao subitem 9.7 do Acórdão 7311/2020-TCU-Primeira Câmara, no qual se determinou que ao departamento regional que "estabeleça, em normativo, o obrigatoriedade de que toda concessão de patrocínio seja precedida da análise da relação custo-benefício da ação, da adequabilidade dos valores pleiteados, da pertinência do objeto a ser patrocinado com os objetivos institucionais do Sesi, bem como sejam exigidos e devidamente analisados, nas prestações de contas, o retorno institucional do patrocínio concedido, bem como os documentos financeiros e fiscais comprobatórios da boa aplicação dos recursos por parte dos entes patrocinados, informando ao Tribunal no prazo de 180 dias".
6.	No presente feito, os embargantes requerem, ao final, que "sejam admitidos e providos os presentes embargos de declaração para, supridas as omissões apontadas, a ele conferir efeito modificativo de modo a alterar a v. decisão embargada, julgando regulares as contas do embargante e tornando sem efeito a multa aplicada".
7.	Observa-se, pois, que o Sesi/AL não requer a modificação do referido subitem 9.7 em nenhum trecho dos embargos. A entidade tampouco pede esclarecimento de obscuridade, eliminação de contradição, supressão de omissão ou correção de erro material, seja quanto à fundamentação seja quanto à parte dispositiva da deliberação recorrida. Ademais, o Sesi/AL não possui legitimidade para recorrer do subitem 9.5 da deliberação, o qual aplicou multa ao diretor da entidade, uma vez que a sanção cominada possui caráter personalíssimo. 
8.	Assim, deixo de conhecer dos presentes embargos em relação ao Sesi/AL.
II - Breve histórico
9.	O feito sob exame tratou, originalmente, de prestação de contas anual do Sesi/AL, relativa ao exercício de 2015.
10.	As contas do sr. José Carlos Lyra de Andrade, diretor regional da entidade, foram julgadas irregulares, sendo-lhe aplicada a multa prevista no art. 58, inciso I, da Lei 8.443/1992, no valor de R$ 40.000,00.
11.	O responsável foi chamado em audiência em face das seguintes irregularidades:
	a) patrocínio concedido sem que houvesse especificação completa do projeto a ser patrocinado, com a descrição detalhada das ações a serem realizadas, prazos definidos, custos totais e de patrocínio, especificações e retorno oferecido pelo patrocinado ao Sesi/AL (falha observada em 75% dos casos examinados pelo controle interno) ; 
	b) não obediência do prazo de 90 dias de antecedência para solicitação do patrocínio, contrariando a norma Política de Patrocínios do Sesi/AL (falha observada em 50% dos casos examinados pelo controle interno) e pagamento ocorrido antes da realização do evento (falha constatada em 62,5% dos casos) ; 
	c) ausência de avaliação da prestação de contas apresentada pelo patrocinado, quanto ao alcance dos objetivos e ao retorno para o Sesi/AL pelo patrocínio concedido (falha observada em 100% dos casos) ; 
	d) comprovação dos gastos em desacordo com o normativo do Sesi/AL (falha observada em 100% dos casos examinados) ; e
	e) desvio de finalidade na aplicação de recursos com o patrocínio concedido à Associação dos Cronistas Desportivos de Alagoas (ACDA) , no valor de R$ 50.000,00, tendo em vista que o evento foi realizado para tratar de assuntos ligados diretamente à categoria dos jornalistas, radialistas e comunicadores do esporte, sem constar, dentre os objetivos, qualquer coisa ligada à finalidade institucional do Sesi/AL e que justificasse o aporte de recursos pela entidade, contrariando, inclusive, determinação do TCU expedida pelo subitem 9.7.5 do Acórdão 348/2010-TCU-Plenário, quando do julgamento das contas dos dirigentes do Sesi/AL, relativas ao exercício de 2003.
12. 	O feito prosseguiu regularmente e, por intermédio do Acórdão 7311/2020-TCU-Primeira Câmara, sob relatoria do Ministro-Substituto Weder de Oliveira, este Tribunal, no que interessa ao feito sob exame, assim se manifestou:
	"[...] ACORDAM os ministros do Tribunal de Contas da União, reunidos em sessão da 1ª Câmara, ante as razões expostas pelo relator, em:
	9.1. rejeitar as razões de justificativa apresentadas pelo Sr. José Carlos Lyra de Andrade, diretor regional do Departamento Regional do Sesi no Estado de Alagoas;
	9.2. julgar irregulares as contas do Sr. José Carlos Lyra de Andrade, com fundamento nos arts. 1º, I, e 16, III, "b", da Lei 8.443/1992, c/c os arts. 1º, I, e 209, II, do RI/TCU; [...]
	9.5. aplicar ao Sr. José Carlos Lyra de Andrade a multa prevista no art. 58, I, da Lei 8.443/1992, no valor de R$ 40.000,00 (quarenta mil reais) , fixando o prazo de 15 (quinze) dias, a contar da notificação, para que comprove, perante este Tribunal (art. 214, III, 'a', do RI/TCU) , o recolhimento da dívida aos cofres do Tesouro Nacional, atualizada monetariamente desde a data do presente acórdão até a do efetivo recolhimento, se for paga após o vencimento, na forma da legislação em vigor;
	9.6. autorizar, desde logo, nos termos do art. 28, II, da Lei 8.443/1992, a cobrança judicial da dívida caso não atendida a notificação; [...]"
13.	Contra essa decisão, o sr. José Carlos Lyra de Andrade e o Sesi/AL interpuseram recurso de reconsideração, o qual foi conhecido e rejeitado (vide Acórdão 16697/2021-TCU-Primeira Câmara) .
14.	É contra essa deliberação que se insurge o embargante.
III - Das alegações recursais
15.	Em breve resumo, o sr. José Carlos Lyra de Andrade suscita a existência de omissão no julgado acima citado com base nos argumentos de que: 
	a) houve nulidade no Acórdão 7311/2020-TCU-Primeira Câmara, que desbordou do conteúdo da citação que lhe foi dirigida;
	b) além de puni-lo por itens que não constaram da notificação, o Acórdão 7311/2020-TCU-Primeira Câmara peca pela generalidade e padece de vício insanável, pois não descreve as condutas por ele praticadas e que seriam irregulares;
	c) esse defeito grave e insanável impossibilitou o exercício da ampla defesa e, por ser matéria de ordem pública, pode ser conhecido a qualquer tempo, conforme consigna o Acórdão 271/2019-TCU-Plenário;
	d) o Acórdão 7311/2020-TCU-Primeira Câmara concluiu pela irregularidade das contas e aplicação de multa com apoio em conceitos abstratos e premissas equivocadas, sem vestígio algum de que tenha efetivamente contribuído para eventuais erros, com dolo ou culpa;
	e) o aresto embargado foi omisso quanto ao art. 28 da Lei 13.655/2018; e
	f) a aplicação da multa no valor de R$ 40.000,00 atingiu níveis "paroxísticos", sem que a verdadeira natureza da suposta infração e as circunstâncias atenuantes fossem consideradas e, ainda, com a inclusão de uma reincidência inexistente.
16.	Diante disso, o embargante pleiteia que seja recebidos os presentes embargos para, no mérito, ser reconhecida a nulidade do Acórdão 7311/2020-TCU-Primeira Câmara e, via de consequência, do Acórdão 16697/2021-TCU-Primeira Câmara. Alternativamente, requer que o recurso seja acolhido com efeitos infringentes a fim de alterar o acórdão embargado e julgar as suas contas regulares com ressalvas.
IV - Da instrução técnica
17.	A Serur concluiu que os argumentos colacionados não merecem prosperar.
18.	Segundo destacou a unidade técnica, contrariamente ao que sustenta o embargante, não houve omissão no acórdão recorrido. Isso porque:
	a) o responsável alega nulidade do Acórdão 7311/2020-TCU-Primeira Câmara, e não do Acórdão 16697/2021-TCU-Primeira Câmara, por entender que fora condenado por irregularidades que não teriam sido objeto de audiência;
	b) o diretor foi chamado em audiência em face de um conjunto de ocorrências na área de patrocínios do Sesi/AL, fato que revelou gravidades suficientes para ensejar a sanção pecuniária, e não especificamente sobre as falhas na Concorrência 4/2015, realizada para a contratação de empresa para execução do projeto Cine Sesi Cultural;
	c) as contas do embargante, relativas ao exercício de 2015, foram julgadas irregulares, com fundamento nos arts. 1º, inciso I, e 16, inciso III, alínea "b", da Lei 8.443/1992, c/c os arts. 1º, inciso I, e 209, inciso II, do RITCU, em face desse conjunto de irregularidades, que maculou a sua gestão;
	d) o sr. José Carlos Lyra de Andrade não fez quaisquer referências à culpa, dolo, erro grosseiro ou à Lei 13.655/2018 em seu recurso de reconsideração, sendo que seus argumentos se limitaram à não submissão do Sesi/AL às regras aplicáveis à Administração Pública, bem como à alegação de que as inconsistências seriam essencialmente de ordem meramente procedimentais.
19.	Por conseguinte, para a Serur, os embargos de declaração devem ser rejeitados, uma vez que não houve qualquer nulidade no Acórdão 7311/2020-TCU-Primeira Câmara ou omissão no Acórdão 16697/2021-TCU-Primeira Câmara.
V - Da análise de mérito
20.	Ratifico a instrução exarada pela Serur, a qual adoto como razões de decidir, sem prejuízo das considerações adicionais feitas a seguir.
21.	A partir dos argumentos colacionados pelo embargante, observa-se seu intuito de reformar o Acórdão 7311/2020-TCU-Primeira Câmara, e não o acórdão ora embargado. Ocorre que, contra a deliberação a quo, o sr. José Carlos Lyra de Andrade já interpôs recurso de reconsideração, ao qual foi negado provimento. Naquela ocasião, os argumentos recursais giraram em torno da alegação de que o Sesi/AL, por não integrar a Administração Pública e por ser entidade privada, não geriria recursos públicos, o que afastaria a exigência de prestação de contas.
22.	Todavia, restou esclarecido ao embargante que esta Corte de Contas possui entendimento pacificado há algum tempo no sentido de que os serviços sociais autônomos se sujeitam ao controle do TCU, uma vez que administram recursos públicos de natureza tributária, advindos de contribuições parafiscais e destinados ao atendimento de fins de interesse público. Em decorrência da natureza pública desses recursos, estão as entidades integrantes do denominado "Sistema S" submetidas ao controle externo exercido por este Tribunal, nos termos do art. 5º, inciso V, da Lei 8.443/1992, e a elas se aplicam os princípios que regem a Administração Pública, nominados no caput do art. 37 da Constituição Federal. A título exemplificativo, citam-se os Acórdão 1507/2020-TCU-Plenário, 2.079/2015-Plenário, 1.770/2013- Plenário e 3.044/2009-Plenário, dentre outros.
23.	Sobre a suposta incompetência do TCU para julgar as contas do Sesi/AL, a decisão ora vergastada deixou assente que há plena possibilidade jurídica de esta Corte exercer a sua jurisdição de contas sobre as entidades do "Sistema S", porquanto, apesar da sua natureza privada, prestam serviços de interesse público ou social e são beneficiadas com recursos decorrentes de contribuições parafiscais (receita pública) , motivo pelo qual devem prestar contas a este Tribunal e à sociedade.
24.	Especificamente acerca de patrocínios - tema atinente às irregularidades que motivaram a audiência do embargante - a decisão embargada registrou que este Tribunal já decidiu no sentido de que é caracterizado como desvio de finalidade o patrocínio, pelas entidades do "Sistema S", de eventos que não guardam pertinência com os objetivos institucionais das entidades, o que enseja a condenação dos responsáveis ao ressarcimento ao Erário. Assim, embora não pertençam à Administração Pública, tais entidades devem respeitar seus princípios, dentre eles o princípio da finalidade, principalmente quando se estiver diante da utilização de recursos arrecadados sob a forma de contribuições sociais, revestidos da natureza de tributo (vide Acórdão 3232/2020-TCU-Plenário, 2.509/2014-Plenário e 155/2013-Plenário) .
25.	Sobre a responsabilidade do sr. José Carlos Lyra de Andrade, a decisão ora atacada assim dispôs:
	"15. In casu, restou evidenciada gestão pouco diligente do Sesi/AL diante das fragilidades no processo que dá origem às decisões de concessão de patrocínio, com relevantes ofensas às regras internas da entidade.
	16. Como bem relembrou a Serur, a falta de relação entre o objeto patrocinado e os objetivos institucionais da entidade patrocinadora já foi detectada por ocasião do exame da prestação de contas do Sesi/AL relativas ao exercício de 2003, quando o sr. José Carlos Lyra de Andrade teve suas contas julgadas irregulares, com aplicação da multa prevista no art. 58, inciso I, da Lei 8.443/1992 (Acórdão 348/2010-TCU-Plenário) . Naquela oportunidade, foi expedida a seguinte determinação à entidade: '9.7.5. abstenha-se de realizar despesas que não se harmonizem com os objetivos institucionais da entidade, bem como aquelas que se destinem a apoiar atividades de interesse específico ou preponderante de outra classe ou entidade, especialmente patronal, cujos benefícios não importem claramente em aprimoramento profissional ou na promoção social dos trabalhadores na indústria'.
	17. Neste feito, conforme já mencionado, a audiência do recorrente demandou justificativas precisamente sobre:
	a) a ausência de um procedimento formal de análise das propostas de patrocínio, que compreenda a relação custo/benefício dos projetos e a estreita relação entre o objeto patrocinado e os objetivos institucionais da entidade patrocinadora;
	b) patrocínio concedido sem que houvesse especificação completa do projeto a ser patrocinado, com a descrição detalhada das ações a serem realizadas, prazos definidos, custos totais e de patrocínio, especificações e retorno oferecido pelo patrocinado ao Sesi/AL;
	c) não obediência ao prazo de noventa dias de antecedência para solicitação do patrocínio, contrariando a norma Política de Patrocínios do Sesi/AL, e pagamento ocorrido antes da realização do evento;
	d) ausência de avaliação da prestação de contas apresentada pelo patrocinado, quanto ao alcance dos objetivos e ao retorno institucional para o Sesi/AL pelo patrocínio concedido;
	e) comprovação dos gastos em desacordo com o normativo do Sesi/AL; e
	f) desvio de finalidade na aplicação de recursos com o patrocínio concedido à Associação dos Cronistas Desportivos de Alagoas (ACDA) , no valor de R$ 50.000,00, tendo em vista que o evento foi realizado para tratar de assuntos ligados diretamente à categoria dos jornalistas, radialistas e comunicadores do esporte, sem constar, dentre os objetivos, nada ligado à finalidade institucional do Sesi/AL e que justificasse o aporte de recursos pela entidade.
	18. Foi observado, por exemplo, que, em 100% das concessões de patrocínio que compuseram a amostra examinada pelo órgão de controle interno na auditoria da prestação de contas do Sesi/AL do exercício de 2015, a entidade não realizou a avaliação da relação do custo/benefício dos patrocínios concedidos, não avaliou as prestações de contas apresentadas pelos patrocinados e tampouco se houve o alcance dos objetivos e o retorno ao Sesi/AL pelo patrocínio concedido.
	19. Outra falta recorrente, que abrangeu 75% da amostra analisada pela Controladoria-Geral da União, residiu na concessão de patrocínios sem a especificação completa do projeto a ser patrocinado. Não havia a descrição detalhada das ações a serem realizadas, dos prazos, dos custos totais e de patrocínio, e nem das especificações e retorno oferecidos pelo patrocinado ao Sesi/AL. Já em outros casos, não houve a comprovação dos gastos pelo patrocinado, segundo as normas do Sesi (68,75% dos patrocínios analisados) .
	20. Considerando que os recorrentes não carrearam aos autos quaisquer elementos ou justificativas que pudessem descaracterizar as irregularidades apuradas, não há como infirmar as conclusões obtidas na deliberação vergastada."  (g. n.)  
26.	Observa-se, portanto, que, diferentemente do que pretende fazer crer, não há omissão na decisão recorrida.
27.	Além disso, acerca da natureza dos embargos declaratórios, julgo relevante transcrever o seguinte excerto do elucidativo Acórdão 3339/2013-TCU-Primeira Câmara: 
	"A omissão para o acolhimento dos declaratórios é a que diz respeito à questão que deveria ter sido apreciada pelo colegiado, mas não o foi. Não constitui omissão ou contradição a adoção de entendimento diverso do preferido pela parte, segundo seus próprios critérios de justiça e de acordo com sua particular interpretação das leis e da jurisprudência. Não há falar em omissão quando o acórdão analisa todas as questões submetidas a exame e as decide com base em teses jurídicas, jurisprudência, interpretação de leis e análise dos fatos que são diversos dos que os jurisdicionados entendem como mais adequados."
28.	Do mesmo modo, também não procede a questão atinente à suposta nulidade do Acórdão 7311/2020-TCU-Primeira Câmara e, consequentemente, do Acórdão 16697/2021-TCU-Primeira Câmara, ora embargado.
29.	O embargante foi chamado em audiência em face de diversas ocorrências relacionadas à área de patrocínios do Sesi/AL, o que, ao final, revelou gravidade suficiente para ensejar a sanção pecuniária. Assim, não há que se falar em "transbordo das citações".
30.	Do que ressai dos autos, todos os patrocínios fiscalizados pelo órgão de controle interno apresentaram mais de uma das irregularidades elencadas na audiência, em infringência à política sobre patrocínios vigente à época. O valor de R$ 4.820.950,48 destinado a patrocínios representou significativa materialidade em comparação com o volume total gasto em 2015, pelo Sesi/AL, no montante de R$ 68,4 milhões.
31.	Importa destacar que o embargante, também na condição de diretor regional do Sesi/AL, teve suas contas relativas a 2003 julgadas irregulares, com aplicação da multa prevista no art. 58, inciso I, da Lei 8.443/1992, tendo em vista a falta de relação entre o objeto de patrocínios concedidos no referido exercício e os objetivos institucionais da entidade patrocinadora, assunto que foi objeto de determinação para adoção de medidas corretivas (vide Acórdão 348/2010-TCU-Plenário) . Foi por essa razão que o relator a quo considerou haver reincidência no cometimento, pelo diretor regional, da referida falha, tendo havido, ainda, descumprimento de determinação feita à entidade, mediante o já mencionado Acórdão 348/2010-TCU-Plenário.
32.	Outras irregularidades, por sua vez, foram tidas como sem gravidade bastante para macular as contas do responsável, motivando, apenas, ciência à unidade jurisdicionada (subitem 9.8 da deliberação a quo, Acórdão 7311/2020-TCU-Primeira Câmara) .
33.	Em relação à omissão quanto à aplicação do art. 28 da Decreto-Lei 4.657/1942, mais uma vez o embargante inova em seus argumentos, uma vez que não houve qualquer referência a tais aspectos em seu recurso de reconsideração.
34.	Em síntese, o embargante sustenta, de forma inédita, nesta fase processual, que não agiu com dolo, tampouco com erro grosseiro.
35.	Sobre o tema, insta esclarecer ao embargante que o erro grosseiro, para fins de responsabilização no âmbito desta Corte de Contas, é o que decorre de uma grave inobservância de um dever de cuidado, isto é, que foi praticado com culpa grave. No caso concreto, o que se tem é que o sr. José Carlos Lyra de Andrade agiu com culpa grave nas concessões de patrocínio do Sesi/AL, na medida em que continuou descumprindo a determinação constante no subitem 9.7.5 do Acórdão 348/2010-TCU-Plenário.
36.	Também não há que se falar em omissão na análise das circunstâncias que condicionaram as ações do embargante (§1º do art. 22 do Decreto-Lei 4.657/1942) no acórdão vergastado, na medida em que o tema somente foi trazido à baila em embargos.
37.	Por fim, quanto à dosimetria da multa aplicada, entendo que os argumentos oferecidos foram devidamente refutados pela Serur, o que dispensa comentários adicionais.
38.	Logo, devem ser rejeitados os presentes embargos.
	Diante do exposto, voto para que o Tribunal adote o acórdão que ora submeto à deliberação deste Colegiado.
TCU, Sala das Sessões, em 22 de novembro de 2022.
BENJAMIN ZYMLER 
Relator